最高法院刑事判決　　　　　　九十四年度台上字第一一七九號
　　上　訴　人　甲○○
　　　　　　　　　　　　上路3.
上列上訴人因強盜案件，不服台灣高等法院台中分院中華民國九
十一年三月二十六日第二審更審判決（九十年度上更(一)字第四四
六號，起訴案號：台灣彰化地方法院檢察署八十九年度偵緝字第
二一號、偵字第三一０九、四二三０、五二一八號），提起上訴
，本院判決如下：
    主  文
原判決撤銷，發回台灣高等法院台中分院。
    理  由
本件原判決認定：上訴人甲○○因已判決確定之林文盈、邱創偉
與業經不起訴處分之陳冠翰（原名陳金水）曾替許錦山解決糾紛
，許錦山應允給付新台幣（下同）三萬元之報酬而未給付。於民
國八十七年九月十四日下午，邱創偉、林文盈得知許錦山之行蹤
，遂夥同上訴人及另不詳姓名之成年人多人，基於意圖為自己不
法之所有及妨害自由之犯意聯絡，駕車尾隨許錦山所駕駛之車輛
至國道一號高速公路溪湖交流道附近，以二車前後包夾之方式攔
下許錦山所駕駛之車輛，要求許錦山給付原答應之酬勞，許錦山
告知錢已交付陳冠翰，遂由林文盈駕駛許錦山之車子，不詳姓名
者坐於其旁，命許錦山坐於後座，其他人分別搭乘原來駕駛之車
輛同行，強行將許錦山押至陳冠翰住處查問，又因陳冠翰表示錢
已轉交邱創偉，而發生爭執，邱創偉並因此遭不詳姓名之人毆打
（未告訴），爭執中不詳姓名之人提出係因許錦山引起該糾紛，
要求許錦山應再交付財物，經陳冠翰從中協調，且林文盈需一部
電腦，得知許錦山有一朋友陳通之子開設電腦公司，邱創偉等人
即恐嚇許錦山需交付一部新電腦，許錦山因邱創偉等人為數眾多
，且若有不從即遭毆打，心生畏懼，經聯絡其友陳通後，即前往
彰化縣埔心鄉○○路一二二號陳通之子所開設之新陳科技有限公
司，由許錦山以簽帳方式，以十萬元之代價購得電腦交予林文盈
使用。邱創偉等人因認許錦山所交付之財物尚有未足，再強行將
許錦山押返彰化縣埤頭鄉○○村○○路十八之十八號住處，要求
許錦山簽下內容不詳之權利讓與書二紙，並交付房屋所有權狀、
印章及牌照號碼ＯＮ─六三０六號自小客車等物，許錦山因恐其
本人及家人遭受傷害，遂再交付前開物品予邱創偉等人，邱創偉
等人得手後，始行離去，以此非法方法剝奪許錦山之行動自由等
情。因而撤銷第一審諭知上訴人無罪部分之判決，變更檢察官起
訴法條，認上訴人係犯刑法第三百零二條第一項之妨害自由罪及
第三百四十六條第一項之恐嚇取財罪，改判依牽連犯規定從一重
論上訴人以共同意圖為自己不法之所有，以恐嚇使人將本人之物
交付罪，處有期徒刑參年陸月。固非無見。
惟查：(一)、原判決理由欄先引用被害人許錦山所供：當時我坐在
車子後座，綽號阿文的人旁邊有人坐，回到我家時，都是三部車
，當時我沒有辦法離開等語，及證人陳冠翰證稱：以當時的情況
來看，許錦山沒辦法離開等語，資為認定上訴人有非法剝奪許錦
山行動自由之依據（見原判決第六頁第三行至第五行）。其後又
引用證人陳通所稱：伊當時在場之情形，許錦山得自由進出；及
證人陳冠翰證謂：當時得自由進出等語，認許錦山當時雖受恐嚇
，惟尚未達不可抗拒之程度，變更檢察官起訴之強盜罪法條，改
論以恐嚇取財罪（見原判決第七頁第六行至第十行）。關於被害
人許錦山有無被剝奪行動自由一節，證人陳冠翰所謂「許錦山沒
辦法離開」及「當時得自由進出」等語，相互齟齬，原判決一併
採為判斷之依據，又未說明可併予採證之理由，已有未合。且原
判決一方面認定許錦山當時沒有辦法離開，另一方面又認定許錦
山得自由進出，理由前後矛盾，亦於法有違。(二)、採為判決基礎
之證據，必須經過調查程序，以顯出於審判庭者，始與直接審理
主義相符，否則其所踐行之訴訟程序，即有違背法令。本件上訴
人否認犯罪，辯稱：被害人指認其犯案的時間，當時其在看守所
羈押中等語。原判決採用證人即警員謝涵所證：八十七年九月十
五日，在永靖鄉○○村○○路與永坡路口查獲甲○○時伊有在現
場等語，及其上記載查獲時間為八十七年九月十五日清晨零時三
十分之彰化縣警察局員林分局永靖分駐所報告單為佐證，認定上
訴人確有參與本件犯行，並對上訴人所為前開辯解予以指駁（見
原判決第三頁倒數第五行起）。但核閱原審九十一年三月十二日
審判筆錄，審判長對於證人謝涵之證言及上開報告單，並未依法
調查，給予上訴人答辯之機會，揆之前揭說明，其所踐行之訴訟
程序，難謂適法。以上或為上訴意旨所指摘，或為本院得依職權
調查之事項，應認原判決仍有撤銷發回之原因。又原判決認定邱
創偉、林文盈夥同上訴人及另不詳姓名之成年人多人，強行將許
錦山押至陳冠翰住處後，因陳冠翰表示錢已轉交邱創偉，而發生
爭執，邱創偉並因此遭不詳姓名之毆打等情。理由內則引據陳冠
翰所稱：八十七年九月十四日下午甲○○有來踢我的房門，並打
我，當時究竟有幾人來，我也不曉得等語（見原判決第五頁第四
、五頁）。關於在陳冠翰住處係何人被毆打，原判決事實之記載
與理由之敘述，尚欠明確，發回後宜注意及之，併予敘明。
據上論結，應依刑事訴訟法第三百九十七條、第四百零一條，判
決如主文。
中　　華　　民　　國　九十四　年　　三　　月　 十一   日
                      最高法院刑事第七庭
                          審判長法官  林　增　福
                                法官  邵　燕　玲
                                法官  張　清　埤
                                法官  陳　世　雄
                                法官  陳　朱　貴
      本件正本證明與原本無異
                                      書  記  官
中　　華　　民　　國　九十四　年　　三　　月 　十六 　日
                                                      Ｃ
